臺灣臺北地方法院民事判決　　　　　　　　99年度建字第96號
原　　　告　　霈德工程有限公司
法定代理人　　謝德記
訴訟代理人　　林明正律師
　　　　　　　林復宏律師
　　　　　　　林紹源律師
複　代理人　　馬翠吟律師
　　　　　　　高靜怡律師
　　　　　　　林育生律師
被　　　告　　臺北自來水事業處.
法定代理人　　吳陽龍
訴訟代理人　　馬瑞鴻
　　　　　　　邱嘉南
　　　　　　　林進誠
　　　　　　　廖于恆
上列當事人間請求給付工程款事件，本院於民國100年1月5日言
詞辯論終結，本院判決如下：
    主  文
被告應給付原告新臺幣伍仟伍佰伍拾玖元，及自民國九十九年二
月三日起至清償之日止，按年息百分之五計算之利息。
原告其餘之訴駁回。
訴訟費用由被告負擔十分之一，餘由原告負擔。
本判決原告勝訴部分得假執行，但被告如以新臺幣伍仟伍佰伍拾
玖元為原告預供擔保，得免予假執行。
原告其餘假執行之聲請駁回。
    事實及理由
壹、程序部分：按當事人喪失訴訟能力或法定代理人死亡或其代
    理權消滅者，訴訟程序在有法定代理人或取得訴訟能力之本
    人，承受其訴訟以前當然停止。第168條至第172條及前條所
    定之承受訴訟人，於得為承受時，應即為承受之聲明。民事
    訴訟法第170條、第175條第1項定有明文。查原告起訴時之
    法定代理人為郭瑞華，嗣於本件訴訟繫屬中之民國99年12月
    25日變更為吳陽龍，原告於同年12月25日聲明承受訴訟（見
    卷二158頁），核無不合，應予准許。
貳、實體部分：
一、原告起訴主張：
  （一）請求給付工程款部分：
        兩造於97年1月2日簽訂北區B管線配合工程採購契約（
        下稱系爭工程契約），約定自96年12月18日決標日起，
        由原告承攬臺北市○○○路以北、三重市○○○路以東
        等及本處指定地點之自來水管修漏工程，並約定付款方
        式為「按契約詳細項目表項目以實作數量結算，於開工
        後，每月月底估驗一次，付給該期間內完成工程金額之
        95％，並嗣完工驗收後付清尾款」（系爭契約第11條）
        。查本件被告分別於97年8月11日通知原告修繕忠孝路1
        段21巷內水管挖漏事故（下稱A工程），原告修繕工資
        計新臺幣（以下同）1,767元；同年8月12日通知原告修
        繕忠孝路1段21巷27號水管損壞事故（下稱B工程），原
        告實際施作工資計2,025元；同年9月1日通知原告修繕
        溪尾街165巷59號後面的仁政街水管損壞事故（下稱C工
        程），原告施作工資計1,767元，三件工程總計施作工
        程款為5,559元。惟被告卻恣意拒絕給付上開工資，為
        此依民法第490條第1項及系爭契約第11條，請求被告給
        付工程款5,559元。
  （二）請求損害賠償部分：
     1、依系爭契約配合工程一般規定第7點，被告要求得標廠
        商應於決標次日起備齊書面資料辦理查驗，包括：基
        本施工人力至少4人，可機動調度施工人力至少10人
        。換言之，原告承作系爭B管線配合工程，事先須備妥
        施工人力至少14人，以被告規定系爭工程預算表揭示每
        人每日工資2,312元計，原告每日負擔之人力工資高達
        32,368元。被告轄下北區營業分處前於97年12月3日發
        函原告，表示本標工程轄區內已通知但尚未進場作業之
        代辦案件高達9件，並要求原告儘速回報預定工期、派
        員施工，故原告自97年12月3日起即每日備妥技術工人
        力14名，並按日給付工資，惟被告遲至同年12月31日前
        尚未完成事前準備工作，導致原告無法順利進場施作9
        件工程，期間共29日，總計原告已支出工資達938,672
        元（計算式：2,312×14×29＝938,672），造成原告損
        害，為此依民法第509條之規定，請求被告賠償已付工
        資938,672元。
     2、追加締約過失（民法245-1）為請求權基礎：97年12 月
        3日被告最後指派之9件配合工程（見審訴卷第46頁待辦
        施工案件一覽表，下稱待辦之9件配合工程），被告本
        應循序向路權主管機關（三重市○○○○○路權申請，
        惟被告透過承辦人林進誠刻意讓原告待工，指示原告施
        工後根本未向路權機關提出路權申請，對以上工程『未
        提出路權申請』對原告故意隱瞞，亦屬違背誠信導致原
        告受損，被告依前揭規定應賠償原告損失。（見卷
        118-119頁）
     3、原告因被告未申請路證及交付施工場所，致無法施作前
        開待辦之9件配合工程，惟仍維持人力配置之支出且無
        法獲得施作前開工程之利益，此為原告之損害，與被告
        遲延有因果關係，原告得依民法第231條第1項規定及民
        法第227條第1項規定，請求被告賠償，損害賠償之範圍
        以97年配合工程結算金額未達簽約金額11,206,845 元
        ，短少3,628,974元（見原證18），97年北區Ｂ管線配
        合工程結算驗收證明書），以97年度水電工程同業利潤
        標準9%之淨利潤計算（原證19），原告因此短少
        326,608元之獲利，原告係因被告之債務不履行受有前
        開損害。退步言，請求被告提供原證6項次1-9嗣後施作
        數量，則依前開數量加計單價再以同業利潤標準9%之淨
        利潤計算後，即為原告之損害。（見卷280-281頁）
     4、原告既依被告通知預訂於97年12月進場施作前開待辦之
        9項配合工程，並為前置作業，原告自已提出給付，而
        原告無法於97年12月進場施作前開工程係因被告之遲延
        ，依民法第240條規定：「債權人遲延者，債務人得請
        求其賠償提出及保管給付物之必要費用。」是被告應賠
        償原告為施作前開9處工程所維持之人力配置支出及其
        他必要費用。（見卷第281頁）
  （三）並聲明：
     1、被告應給付原告944,231元自起訴狀繕本送達翌日起至
        清償日止，按年息百分之5計算之利息。
     2、訴訟費用由被告負擔。
     3、願供擔保，請准宣告假執行。
二、被告則以下列事由抗辯：
  （一）原告與被告間於97年1月2日分別訂定系爭工程契約（契
        約編號：97北水工字第04-006號）及「北區B管線設備
        維修工程（契約編號：97北水工字第02-005號）」（下
        稱「維修工程契約」）。
  （二）就原告請求給付工程款部分：
     1、就A工程而言係屬「維修工程契約」之範圍，查原告確
        有施工事實，惟依契約核算被告僅應給付955元。因被
        告漏未給付，經被告於98年7月3日以北市水北營字第
        09837009500號函及98年8月11日以北市水北營字第
        09837011300號函二度函請原告儘速開立發票俾便撥付
        款項，惟原告未予理會。
     2、就B工程而言其性質應屬「維修工程契約」，惟查現場
        係用戶表後管線損壞，屬用戶所有之「表後用水設備」
        ，依「維修工程契約」「管線設備維修工程計價補充說
        明」第57點「4.無（缺）水原因如係用戶表後用水設備
        損壞…所需費用由乙方與用戶議價後收取，甲方僅支付
        乙方用戶無水處理費」，原告因施工所主張之工資，非
        本案契約應給付之範圍，自無從給付。
     3、就C工程而言係屬系爭工程契約之範圍，查該案係三重
        市○○○○路面銑舖施工時損壞用戶給水管，且給水管
        材料為PVC管，既然原路面刨除時因既有給水管埋設深
        度不足已損及該給水管線，修復時應予以埋深以避免加
        舖滾壓時又再次造成裂損漏水，遂通知原告應立即改善
        ，惟原告仍未聽從指示，不符本案契約關於管溝挖掘深
        度之規定，故無從給付價款。
  （三）就原告請求損壞賠償部分：
     1、原告起訴狀原證4非契約原件：
        原告起訴狀附原證4即「北區B管線配合工程採購契約
        」「一般規定」，其第2頁之內容實為「維修工程契約
        」之「一般規定」。換言之，原告係將「配合工程契約
        」「一般規定」第1頁，結合「維修工程契約」「一般
        規定」之第2頁，矇騙作為「配合工程契約」之「一般
        規定」。為釐清真象，爰檢附「配合工程契約」之「一
        般規定」、「維修工程契約」之「一般規定」。
     2、原告請求權基礎不存在：
        原告損害賠償之計算，係指原告僱用14位技工，以每日
        2,312元計，聘雇達29日計算。姑不論原告是否確有僱
        用事實？僱用是否依如上之時間及金額？及否專屬系爭
        工程契約所用等問題，即使真有僱用14位技工，亦係基
        於原告原證4錯引之「北區B管線配合工程採購契約」「
        一般規定」中關於施工人力之規定。前點已敘明「配合
        工程契約」之「一般規定」並無「基本施工人力」及「
        可機動調度施工人力」之規定，原告主張已無基礎。
     3、被告「臺北自來水事業處北區營業分處97年12月3日函
        」係屬「重申」及「提示」之性質，無「不適當」或「
        過失」之可言：
        被告「臺北自來水事業處北區營業分處97年12月3日北
        市水北營修字第09737581600號函」之內容，係因被告
        前多次口頭通知原告有9處須配合施工案（於當年5、6
        月份已先行交付），並請儘速派員並回報預定施工期程
        ，惟未獲原告任何回應；被告遂於97年12月3日去函再
        行重申並提示原告，惟至本工程履約期限為止皆未獲原
        告回應。被告發函性質係屬「重申」及「提示」性質，
        無「不適當」或「過失」之可言；原告更無主張任何報
        酬、墊款或損害賠償之餘地。
  （四）並聲明：
     1、駁回原告之訴及其假執行之聲請。
     2、訴訟費用由原告負擔。
     3、若受不利判決，願供擔保准免假執行。
三、兩造不爭執事項：
    1.兩造於97年1月2日分別簽訂「北區B管線配合工程」及「
      北區B管線設備維修工程」。
      所謂管線配合工程係指因其他單位施工造成自來水管線損
      壞，被告通知原告前往修繕，或被告安排之管線更換工程
      ，而維修工程係指一般漏水情形，經被告通知前往搶修漏
      水。
    2.被告分別於97年8月11日、同年8月12日、同年9月1日通知
      原告修繕A、B、C三件工程。
    3.被告轄下北區營業分處於97年12月3日以北市水北營修字
      第09737581600號函告知原告，表示本標工程轄區內已通
      知但尚未進場作業之待辦施工案件有9件，要求原告儘速
      回報預定期程，並派員施工。（審訴卷第45頁）
四、得心證之理由：
    原告主張其已依約完成Ａ、Ｂ、Ｃ三件工程，被告應給付之
    工程款共計5,559元，請求被告依約給付，並主張其依系爭
    契約配合工程一般規定第7點，及被告轄下北區營業分處97
    年12月3日函，自97年12月3日起即每日備妥技術工人力14
    名，並按日給付工資，惟被告遲未完成事前準備工作致原告
    無法進場施作，造成原告損害，為此依民法第509條、第
    245-1、第227條第1項、第240條規定，請求被告賠償，為被
    告否認，並以前揭情詞置辯，茲就兩造爭點分述如下：
  （一）請求給付工程款部分：按稱承攬者，謂當事人約定，一
        方為他方完成一定之工作，他方俟工作完成，給付報酬
        之契約；報酬，應於工作交付時給付之，無須交付者，
        應於工作完成時給付之，為民法第490條第1項、第505
        條第1項所明定，依前開規定，承攬契約之承攬人，倘
        未完成承攬之工作，即無報酬請求權。此與委任契約之
        受任人，於受委託事務處理完畢，不論有無結果，均得
        請求報酬之情形不同，此有最高法院98年度台上字第
        504號判決可資參照。本件原告主張其已完成Ａ、Ｂ、
        Ｃ三件工程，被告應給付工程款5,559元，為被告否認
        ，是首應釐清者為系爭Ａ、Ｂ、Ｃ三件工程是否已經依
        約完成，再分述如下：
     1、A工程係屬「配合工程契約」之範圍，原告已完成工作
        ，得向被告請求之金額為1,767元：
        原告主張Ａ工程部分已完工等情被告並不爭執，並有被
        告98年7月3日以北市水北營字第09837009500號函及98
        年8月11日以北市水北營字第09837011300號函在卷可憑
        （見審訴卷第101頁、103頁），應堪確認。被告雖抗辯
        Ａ工程屬於維修工程，依維修工程計價應為955元云云
        （見本院卷第287頁），惟按所謂管線配合工程，係指
        因其他單位施工造成自來水管線損壞，被告通知原告前
        往修繕，或被告安排之管線更換遷移工程，而維修工程
        係指管線老舊、設備老舊等自然損壞一般漏水情形，經
        被告通知前往搶修漏水。此參照證人王國龍於本院99
        年11月3日言詞辯論時之證述即明（見卷第101頁背面）
        ，Ａ工程係因瓦斯公司於忠孝路一段21巷施作時不慎挖
        斷管線所致，此經證人黎聰榮（見本院卷第99頁）於本
        院99年11月3日言詞辯論時證述甚明，核與原告所提出
        之臺北自來水事業處供水相關設備損壞修復簽認單之記
        載相符（見審訴卷第186頁，原證10），依前開定義，
        應屬配合工程，故以原告主張以配合工程款方式計價
        1,767元（見審訴卷第37頁，原證3第1頁）為可採。
     2、B工程係屬「配合工程契約」範圍，原告得向被告請求
        給付工程款2,025元：
        被告就原告有施作Ｂ工程部分雖不爭執，惟辯稱Ｂ工程
        屬於維修工程，且係用戶表後管線損壞，非本案契約應
        給付之範圍云云。經查，Ｂ工程係因污水接用戶水管時
        挖破管線所致，此經證人黎聰榮（見本院卷第99頁背面
        ）於本院99年11月3日言詞辯論時證述甚明，核與原告
        所提出之臺北自來水事業處供水相關設備損壞修復簽認
        單之記載相符（見審訴卷第187頁，原證10第2頁），依
        前述有關工程之定義應屬配合工程。又Ｂ工程所施作者
        既屬於配合工程已如前述，即不適用「維修工程契約」
        「管線設備維修工程計價補充說明」第57點4之規定（
        見審訴卷第109頁背面），即不論是否屬於用戶表後用
        水設備損壞，均屬承攬契約範圍，被告應給付工程款，
        原告主張Ｂ工程已依約完工，得請求工程款2,025元為
        可採。
     3、C工程屬「配合工程契約」之範圍，原告施作之深度並
        未違反兩造之約定，原告得請求被告給付之工程款為
        1,767元：
        原告主張Ｃ工程屬配合工程且已經施作完畢等情，為被
        告所不爭執，惟辯稱原告施作之深度不符契約關於管溝
        挖掘深度之規定，故不給付工程款云云，原告就此則主
        張應以原水管深度埋設即可。經查，配合工程包括管線
        之修繕及管線之遷移，而如屬於管線遷移或者新設管線
        ，固應依照兩造約定之圖說設置，如為舊有管線修復，
        則依其本旨應以回復原設計之埋設深度處理，否則將造
        成同一道路上水管埋設深度不一致情形，被告抗辯系爭
        Ｃ工程修漏後水管應埋深至70公分以上，與施工修繕應
        以回復原狀之常情不符。且查，系爭工程契約附件「管
        線工程施工說明」貳「施規範」第251Ｅ章自來水管修
        復規定第3.3.1：「漏水處修妥後，若口徑75公厘以上
        管線覆土深度小於70公分，8公尺以上道路應以預鑄Ｒ
        Ｃ覆蓋板或以ＲＣ將水管完全包敷等保護．．．。」等
        語（見本院卷第252頁，被證14），係就75公厘以上管
        線修妥後管線保護之二種方式，並未限制覆土深度應達
        70公分以上，況系爭Ｃ工程之工程內容依原告提供之施
        工日報表所示，屬於50公厘以下用戶給水管之安裝（見
        審訴卷第39頁，原證3第3頁），並不適用前開口徑75
        公厘以上管線之規定。另被告所提出之施工圖說（審訴
        卷第113頁，被證6；卷第270頁，被證14，圖號9-1及
        9-2）雖有深度之記載，但此圖說係就用戶給水管橫過
        水溝之二種處理方式所為指示，並非指示水管埋設深度
        ，此見該圖說之說明即明，被告執此抗辯原告施作系爭
        Ｃ工程未依規定埋深70公分違反約定云云並非可採，原
        告請求被告給付工程款1,767元，實屬有據。
     3、上述原告得請求給付之工程款為5,559元。
        （1,767元＋2,025元＋1,767元＝5,559元）
  （二）請求損害賠償部分：
     1、按民法第247條第1項規定締約過失損害賠償請求權，係
        指契約因以不能之給付為標的，而無效者，非因過失而
        信契約為有效致受損害之當事人，得向知其不能或可得
        而知之他方當事人請求賠償之權利。所謂非因過失而信
        契約為有效，當指訂約時之情況而言。（最高法院71年
        度台上字第147號判決）原告主張被告指示原告施工後
        根本未向路權機關三重市公所提出申請，並將工程『未
        提出路權申請』之事實對原告故意隱瞞，亦屬違背誠信
        導致原告受損，被告依民法第245條之1締約過失之規定
        應賠償原告損失云云，惟系爭工程契約於97年1月簽訂
        時即已有效成立，並無契約以不能之給付為標的而無效
        之情形，原告所主張之事實僅為契約成立後被告未為協
        力行為之問題，原告依民法第247條第1項規定請求被告
        賠償，洵屬無據。
     2、次按民法第509條：「於定作人受領工作前，因其所供
        給材料之瑕疵或其指示不適當，致工作毀損、滅失或不
        能完成者，承攬人如及時將材料之瑕疵或指示不適當之
        情事通知定作人時，得請求其已服勞務之報酬及墊款之
        償還，定作人有過失者，並得請求損害賠償。」規定，
        係有可歸責於定作人之原因致工作之履行不能時，請求
        定作人給付其已服勞務之報酬之規定。
        原告主張其依約自97年12月3日起即每日備妥技術工人
        力14名，惟被告遲至同年12月31日前尚未完成事前準備
        工作，導致原告無法順利進場施作9件工程，期間共29
        日，總計原告已支出工資達938,672元，依民法第509條
        之規定，請求被告賠償已付工資938,672元，固據其提
        出原告公司97年12月3日北市水北營修字第097375816
        00號函及待辦施工案件一覽表、原告核報之聘僱施工人
        力名單等件為證（見審訴卷第45、46及47頁，原證6、7
        ）。惟查，本件原告係依兩造間之系爭「北區Ｂ管線配
        合工程」契約（見審訴卷第71頁）向被告請求，觀諸系
        爭工程契約內容及其附件「配合工程一般規定」（見審
        訴卷第114頁）並無原告須隨時配置基本施工人力4名及
        可機動調度施工人力10名之規定，原告誤引「管線設備
        維修工程一般規定」七（二）1、2之規定（見審訴卷
        115頁，被證8），即非可採。況原告就此部分工程因被
        告未為協力行為，尚未服任何勞務，自不得執此請求已
        服勞務之報酬。
     3、又民法第235條及第507條第1項規定，債務人之給付兼
        需債權人之行為，或承攬人之工作需定作人之行為始能
        完成而不為其行為之「協力行為」，原則上僅係對己義
        務或不真正義務，並非具有債務人或定作人給付義務之
        性質。於此情形，債權人或定作人祇係權利之不行使而
        受領遲延，除有民法第240條之適用，債務人或承攬人
        得請求賠償提出及保管給付物之必要費用，或承攬人具
        有完成工作之利益，並經當事人另以契約特別約定，使
        定作人負擔應為特定行為之法律上義務外，殊不負任何
        之賠償責任。此有最高法院97年度台上字第360號判決
        可資參照。
      (1)原告主張被告未申請路證及交付施工場所，致無法施作
        待辦之9件配合工程，惟仍維持人力配置之支出，且無
        法獲得施作前開工程之利益等情縱屬實在，亦僅為被告
        未完成協力行為，依前述法律見解，並非被告對原告負
        有給付義務而未完全履行或履行遲延，原告自不得依民
        法第227條第1項不完全給付規定，或依民法第231條第1
        項給付遲延之規定請求被告賠償。
      (2)又系爭工程契約內容及其附件「配合工程一般規定」（
        見審訴卷第114頁）中並無原告須隨時配置基本施工人
        力4名及可機動調度施工人力10名之規定，已如前所述
        ，且原告主張其依約自97年12月3日起即每日備妥技術
        工人力14名等情，雖提出員工領取薪資簽收表二紙為憑
        （卷第13頁，原證13）。惟查，證人即前開薪資簽收表
        所列之技術工謝興徽（薪資表列第11位）證稱：「（問
        ：你的工作內容是修漏、配合及換水錶？）是的，97年
        12月我的工作內容都有以上這三項目的工程，我不是專
        門作配合的工程。」「（問：97年12月認為工作變少？
        為何？是三個項目都變少？）修漏、換水錶是兼著作，
        我所謂變少，是指配合變少了。」「（問：老闆有無告
        訴你自來水處換水錶的工程工人必須是專任，而不得兼
        任？）沒有。」等語，證人謝其翔（薪資表列第2位）
        亦證稱：「（問：是支援人力？是否是公司專任人員？
        薪水是以月計或日計？）是人員不夠，我才去做。我在
        原告公司是論日計酬。」等語，證人張田（薪資表列第
        8位）則證稱：「我的工作都有做，我是12月沒有工作
        做才來換水錶，97年11月我有作修漏工程、配合，但沒
        有換水錶。我每種工作都要會，並沒有專任哪種工作，
        是每個都要會。是因為換水錶所以領29590的薪資，非
        待命無工作所領的薪資。」「（問：老闆有無告訴你自
        來水處的換表契約的工作人員要專任？）老闆沒有講過
        。」等語（見本院卷第82頁以下，本院99年9月29日言
        詞辯論筆錄），足證原告所提薪資表所列人員，係原告
        公司以每日點工方式聘僱之技術工，並非專為系爭工程
        契約所預留之人力，不能認為前開薪資表之支出屬於原
        告提出給付之必要費用，原告不得依民法第240條規定
        請求被告給付。
      (3)再依兩造於系爭工程契約第50條約定：「因可歸責於甲
        方（即被告）之事由，致乙方（即原告）未能開工、延
        期開工或無法施工，其期間逾6個月者，乙方得請求甲方
        辦理開工或繼續施工，如甲方自接獲通知之次日起逾14
        日，仍無法同意乙方開工或繼續施工時，乙方得終止契
        約或解除契約。甲、乙雙方應儘速完成清點數量及點驗
        結算作業，並得依下列項目附計算及相關證明文件，請
        求甲方補償，但不得請求所失利益之補償。」等語（見
        審訴卷第81頁背面，被證1）足見兩造已特別約定如有可
        歸責於被告致工作不能完成時，原告不得請求完成工作
        利益，原告自不得以被告未申請路證及交付施工場所，
        致無法施作待辦之9件配合工程為由，依民法第240 條之
        規定請求被告賠償施作前開工程所應受領之利益。
  （三）綜上所述，原告主張其已依約完成ＡＢＣ三件工程，得
        請求給付工程款5,559元，為可採，被告抗辯原告計價
        方式有誤、所完成非系爭工程契約承攬範圍或原告未依
        約定深度施作云云，均非可採；又原告主張被告未申請
        路證及交付施工場所，致無法施作待辦之9件配合工程
        ，原告仍維持人力配置之支出而受有損害，或因此無法
        獲得施作前開工程之利益，請求被告賠償云云，則非有
        據。從而，原告依民法第490條第1項及系爭契約第11
        條，請求被告給付工程款5,559元，為有理由，應予准
        許；原告另依民法第民法第509條、第245-1、第227條
        第1項、第240條規定，請求被告賠償其所受支出工資之
        損失或無法施作工程所失利益，為無理由，應予駁回。
五、假執行之宣告：
    本判決原告勝訴部分，因所命給付之金額未逾50萬元，依民
    事訴訟法第389條第1項第5款規定，依職權宣告假執行，被
    告陳明願供擔保，請求免予假執行，就前開原告勝訴部分，
    核無不合，爰酌定相當擔保金額准許之；至於原告敗訴部分
    ，其假執行之聲請失所附麗，則應併予駁回。
六、結論：原告之訴為一部有理由，一部無理由，依民事訴訟法
    第79條、第389條第1項第5款、第392條第2項，判決如主文
    。
中    華    民    國  100    年    2    月    23    日
                    民事第二庭  法  官    張松鈞
上為正本係照原本作成
如對本判決上訴，須於判決送達後20內向本院提出上訴狀
中    華    民    國  100    年    2    月    23    日
                                書記官    周小玲